臺灣臺南地方法院民事判決　九十年度簡上字二七三號
　　上　訴　人　乙○○
　　被上訴人　　財團法人慈佑文教基金會
　　法定代理人　甲○○
右當事人間請求返還借用物事件，上訴人對於中華民國九十年九月十一日臺灣臺南地
方法院新營簡易庭九十年營簡字第二七八號第一審判決提起上訴，本院判決如左：
    主  文
上訴駁回。
第二審訴訟費用由上訴人負擔。
    事  實
甲、上訴人方面：
一、聲明：求為判決：(一)原判決關於不利於上訴人之部分廢棄。(二)右廢棄部分被上訴
    人在第一審簡易之訴駁回。
二、陳述：除與原判決記載相同者，茲引用之外，補稱：
    (一)上訴人於終止租約後並未將如附表所示系爭物品（下稱系爭物品）搬離，此除
      證人陳碧仁到庭證稱上訴人未搬離系爭物品外，另有訴外人陳碧仁於民國九十
      年九月二十日對甲○○以所有權遭侵害所提之起訴狀及所附傢俱明細乙份（按
      陳碧仁事後清點遭甲○○搬走及尚留置於處之物品）及存證影本乙紙可證。
    (二)茲將前揭之傢俱明細與本件原審判決書之附表一物品比對（如附表一），並參
      陳碧仁於八十九年二月二十四日寄發之存證信函，可知附表編號二十三電話二
      十一具、編號二十四電腦螢幕七台、編號三十三ＡＯ辦公桌已由甲○○搬離，
      其餘仍留置於原處。
  　(三)緣訴外人陳碧仁將位於台中市○○○路○段一六０號Ａ棟三十樓之一委託訴外
      人黃秀處理房屋租賃事宜，訴外人黃伯秀於民國八十八年十一月二十六日將前
      揭房屋出租與被上訴人，約定租期自民國八十八年十二月一日起至八十九年十
      二月，因陳碧仁不滿被上訴人以支票支付租金及押金而不願被上訴人，於八十
      八年十二月二日與被上訴人協議，要求被上訴人另承租人方願返還支票，嗣被
      上訴人覓得上訴人承租該屋，被上訴人並於合約書上填寫台中市○○○路○段
      一六０號Ａ棟三十樓之一家具及辦公設備係屬慈佑交教基金會所有，暫時提供
      上訴人乙○○使用（請參閱台灣高等法院台分院檢察署九十年度議字第五五號
      處分書）。
    (四)上訴人未搬離借用物，履行返還借用物之義務，兩造使用借貸關係自屬消滅：
　    1.上訴人向訴外人陳碧仁承租位於台中市○○○路○段一六０號Ａ棟三十樓之
        一之房屋並向被上訴人無償借用位於該門號內之辦公設備，上訴人與訴外人
        陳碧仁之租賃契約於八十九年十二月租賃期間屆滿而消滅，上訴人隨即搬離
        該屋，因該屋內之家具及辦公設備係上訴人向被上訴人所借，故上訴人將用
        物留於原地，並未搬離。
      2.以給付特定物為標的者，除有情形外，應以訂約時，其物之所在地為清償地
        ：依民法第三百一十四條規定：「清償地，除法律另有規定或契約另有訂定
        ，或另有習慣，或得依債之性質或其他情形決定者外，應依左列各款之規定
        ：(一)以給付特定物為標的者，於訂約時，其物之所在地為之。(二)其他之債，
        於債權人之住所地為之」，本件上訴人向被上訴人無償借用位於台中市○○
        ○路○段一六０Ａ棟三十樓之一內之家辦公設備，上訴人搬離該屋時並未搬
        走系爭借用物而將借用物留於原地，依前揭條文，借用物之清償地既無除外
        情形，而使用借貸之標的係以給付特定物為標的，本件自應以於訂定借貸契
        約時，其物之所在地即台中市○○○路○段一六０號Ａ棟三十之一為清償地
　　　　，上訴人將系爭借用物留於該屋內以履行返還義務，兩造債之關係自屬消滅
　　　　，被上訴人之請求即屬無據。
      3.按債務人之給付行為有為事實行為，有為法律行為。例如以不作為或提供勞
        務為債務內容者，債務人為不作為或提供勞務等事實行為，即屬依債務本旨
        所為之給付．．，按．．債權之所以因清償而滅者，並非因債務人之有清償
        意思所致，乃因該給付行為符合債務本旨，債權之目的因而獲得滿足所致，
        清償與為清償所之給付行為係屬二事，不容混淆．．苟債務人依債務本旨而
        為不作為，即使未將其所以不作為之原因表示於外，亦足發生清償效力．．
        」，學者孫森焱於其「民法債篇總論」第七五０至七五二頁亦有闡釋。
　    4.證人陳碧仁於九十一年六月十八日準備程序筆錄第三頁：（房屋是否有放置
        家具）有．．乙○○約租了一個月，他離開時我人在台北，他將鑰匙交給黃
        伯秀，我未回去清點家具。乙○○離開後，我請黃伯秀將該房子上鎖。我曾
        寫存證信函給甲○○，告知我發現家具少了很多，是在租給乙○○之前發現
        的。係爭房屋目前已出租他人，家具我一位朋友搬到三十一樓，目前無人使
        用，我未清點」，足證上訴人於承租一個月後，因不願介入被上訴人與陳碧
        仁間家具所有權間之爭執，故終止租約並將借用物留於原地，以不作為之方
        式依債務本旨履行返還義務，兩造使用借貸關係於上訴人以不作為之方式將
        借用物留於原地時即已消滅，被上訴人依使用借貸及不當得利請求返還，自
        屬無據。
三、證據：除援用第一審所提證據外，補提民事起訴狀、家具明細、存證信函影本各
    一份為證。
乙、被上訴人方面：
一、聲明：求為判決：駁回上訴。
二、陳述：除與原判決記載相同者，茲引用之外，補稱：
    上訴人向被上訴人借用系爭物品時，曾與被上訴人約定被上訴人可隨時請求上訴
    人返還系爭物品，上訴人並應將系爭物品搬回被上訴人位於台南縣新營市○○路
    三０二號事務所，八十八年十二月中旬被上訴人曾電話通知上訴人請上訴人返還
    家具，上訴人不願返還，並將門上鎖，
三、證據：除援用第一審所提證據外，補提台灣台中地方法院檢察署八十九年度偵字
    第九五一二號不起訴處分書一份、台灣台中地方法院九十年度訴字第三五一三號
    民事判決一份為證，並聲請訊問證人陳碧仁。
丙、本院依職權向臺灣臺中地方法院檢察署調閱八十九年偵字第第一一八二二號、第
    一八六四八號案件偵查卷，並向台灣台中地方法院調閱該院九十年度訴字第三五
    一三號民事卷宗。
    理　　由
一、被上訴人起訴主張：上訴人於八十八年十二月一日立據向被上訴人無償借用如附
    表所示之系爭物品，兩造並約定如被上訴人需用系爭物品，得隨時請求上訴人返
    還。被上訴人於八十八年十二月間曾以電話通知上訴人請求將系爭物品搬至被上
    訴人位於台南縣新營市○○路三０二號事務所，為上訴人所拒，爰依使用借貸及
    不當得利之法律關係，請求上訴人返還系爭物品，並給付自八十九年一月一日起
    至返還之日止，按月以新台幣三千元計算之利益，暨給付借用系爭物品毀損價差
    等語（按被上訴人本於不當得利請求按月以三千元計算之損害金及本於使用借貸
    關係請求毀損價差部分，業據原審駁回其訴，未據被上訴人上訴，已告確定）。
二、上訴人則以：伊確曾出具借據向被上訴人借用如附表所示之物品，惟其中編號二
    十三電話二十一具、編號二十四電腦螢幕七台、編號三十三ＡＯ辦公桌已由甲○
    ○搬離，因伊所借用之系爭物品原係置於台中市○○路○段一六０號Ａ棟三十樓
    之一內之家辦公設備，上訴人搬離該屋時並未搬走系爭借用物而將借用物留於原
    地，依民法第三百一十四條規定，借用物之清償地既無除外之情形，而使用借貸
    之標的係以給付特定物為標的，本件自應以於訂定借貸契約時，其物之所在地即
    台中市○○○路○段一六０號Ａ棟三十之一為清償地，上訴人將係爭借用物留於
    該屋內以履行返還義務，二造債之關係自屬消滅等語，資為抗辯。
三、本件被上訴人主張：上訴人於八十八年十二月一日立據，向被上訴人無償借用置
    於訴外人陳碧仁所有位於台中市○○路○段一六０號Ａ棟三十樓之一建物內之系
    爭物品，及被上訴人曾於電話中告知上訴人請上訴人將系爭物品搬出上開建物，
    交還予被上訴人，上訴人已於八十八年年底搬離上開建物，卻未將系爭物品交還
    予被上訴人等事實，業據提出借據一紙、信函一件為證，並為上訴人所不爭執，
    自堪信為真實。
四、按當事人主張有利於己之事實者，就其事實有舉證之責任，民事訴訟法第二百七
    十七條定有明文。本件上訴人抗辯：如附表編號二三、二四、三三之物品已經被
    上訴人搬離，伊搬離上開建物時將系爭物品留置原處，應屬已經履行返還義務等
    語，為被上訴人所否認，並主張：其將如附表所示物品全數出借與上訴人使用，
    並未搬動；其有請上訴人將物品搬來新營，為上訴人所拒等語，則兩造爭執要旨
    應為：上訴人向被上訴人借用如附表所示編號二三、二四、三三之物品是否已遭
    被上訴人搬走？兩造間之使用借貸契約是否已經終止？上訴人將物品置於原處，
    是否依債之本旨履行返還義務？經查：
  (一)被上訴人主張：上訴人立據向其借用之物品如附表所示，有被上訴人提出之借據
    及本院向台灣台中地方法院檢察署調閱該署八十九年度偵字第一一八二二號偵查
    卷附二十二張照片可憑，且為上訴人所不爭執。上訴人雖抗辯：附表編號二三、
    二四、三三之物品已被被上訴人搬走云云，並提出上開建物之屋主陳碧仁向台灣
    台中地方法院訴請本件被上訴人給付損害賠償事件之起訴狀，及陳碧仁於八十九
    年二月二日委由律師寄發與被上訴人請求返還系爭物品之存證信函為證。惟觀該
    存證信函內容記載：「請於函到三日內返還台端於八十八年十一月二十三日前後
    搬走陳碧仁女士所有之家具，逾期逕依法追訴之」等語，其稱被上訴人搬走訴外
    人陳碧仁系爭物品之時間為八十八年十一月二十三日，在本件上訴人於八十八年
    十二月一日立據向被上訴人借用系爭家具之前，證人陳碧仁於本院結證亦稱：「
    有，傢俱是前房客欠我房租六十萬，以該傢俱抵讓給我。之後甲○○未帶印章、
    錢前來，所以我不想租給她，當時我才知道傢俱由黃伯秀以二萬元賣給甲○○，
    但因價差太大，甲○○不同意，兩造未達成合意，才有人提議，我將房屋租給乙
    ○○，乙○○約租了一個月，他離開時我人在台北，他將鑰匙交給黃伯秀，我未
    回去清點傢俱。乙○○離開後，我請黃伯秀將該房子上鎖。我曾寫存證信函給甲
    ○○，告知我發現傢俱少了很多，那是在租給乙○○之前發現的。系爭房屋目前
    已另出租他人，傢俱我請一位朋友幫我搬到三十一樓，目前無人使用，我未清點
    」等語（見本院九十一年六月十八日準備程序筆錄），據此，足認證人陳碧仁於
    催告函中陳稱部分物品遭被上訴人搬走之時間，是在被上訴人將系爭物品借予上
    訴人之前，則縱證人陳碧仁所述：渠前房客留下之物品果有部分遺失，該遺失部
    分，亦不包含在如附表所示之系爭物品中。更何況本院於九十一年五月十六日提
    示上開偵查卷附系爭附表所示編號二三、二四、三三號之物品予上訴人確認時，
    上訴人亦不諱言：伊離開（上開建物）時還在，且伊離開後，被上訴人還打電話
    要伊過去開鎖，把東西搬出去等語（見本院九十一年五月十六日準備程序筆錄）
    ，據此，亦可證上訴人離開上開建物時，如附表所示之系爭物品均還留置原處，
    上訴人亦無其他證據可資證明被上訴人有於事後搬走系爭如附表編號二三、二四
    、三三號物品之事實，上訴人抗辯：部分物品有遭被上訴人搬走云云，自難憑採
    。
　(二)按「使用借貸未定期限，亦不能依借貸之目的而定其期限者，貸與人得隨時請求
　　返還借用物」；「解除權之行使，應向他方當事人以意思表示為之」；「第二百
    五十八條之規定，於當事人依法律之規定終止契約者，準用之」，民法第四百七
    十條第二項、第二百五十八條第一項、第二百六十三條分別定有明文。本件觀之
    上訴人所立之借據，並未就借用期間加以約定，兩造間就系爭物品之借貸應屬未
    定期限，為兩造所不爭執，則依前開規定：貸與人即被上訴人得隨時請求返還借
    用物。被上訴人主張：其曾於八十八年十二月中旬曾以電話通知上訴人請上訴人
    返還家具等語，為上訴人所不爭執，則被上訴人終止系爭借貸契約之意思表示已
    經到達上訴人，應堪認定。
  (三)次按「依債之本旨，向債權人或其他有受領權人為清償，經其受領者，債之關係
    消滅」；又「清償地，除法律另有規定或契約另有訂定，或另有習慣，或得依債
    之性質或其他情形決定者外，應依左列各款之規定：一以給付特定物為標的者，
    於訂約時，其物所在地為之。二其他之債，於債權人之住所地為之。」；另按「
    稱使用借貸者，謂當事人一方以物交付他方，而約定他方於無償使用後返還其物
    之契約」，民法第三百零九條第一項、第三百一十四條、第四百六十四條亦分別
    定有明文。本件上訴人抗辯：伊係於陳碧仁位於上開台中市○○路○段一六０號
    Ａ棟三十樓之一建物內向被上訴人借用系爭物品等語，為被上訴人所不爭執，堪
    信為真實，且斟酌系爭物品多達三十八項，兩造立據當時對於借用物品即已特定
    ，其中辦公桌椅、櫃子、電腦主機、影印機等物品均屬搬動困難之大型家具，上
    訴人抗辯：應以上開借用地即台中市○○路○段一六０號Ａ棟三十樓之一處為清
    償地等語，固屬可採。惟使用借貸契約為要物契約，於當事人合意外，更需交付
    借用物，借貸關係始能成立，借貸關係如經終止，借用人依債之本旨，自有將借
    用物交付與貸與人之義務。而所謂「交付」，應達使貸與人對借用物得以使用支
    配之程度。本件上訴人並不諱言：伊於搬離上開建物之前，僅打電話告知被上訴
    人伊要搬離該處，並將系爭物品放置原處即離開等情，據此可知，上訴人僅單純
    將系爭物品留置原處，並未通知被上訴人前往受領，使被上訴人對於系爭物品得
    以使用支配，實難認伊已盡交付返還之義務，上訴人抗辯：伊已依債之本旨履行
    返還義務云云，亦不足採。
三、綜上所述，本件兩造間係成立不定期限之使用借貸契約，被上訴人依民法第四百
    七十條第二項規定，得隨時請求返還，且被上訴人已向上訴人為終止契約之意思
    表示，上訴人未待被上訴人前往受領而單純將物品留置原借用地，尚難謂已依債
    之本旨提出交付，其返還義務尚未履行。從而，被上訴人本於使用借貸之法律關
    係，請求上訴人返還如附表所示之系爭物品，為有理由，應予准許。原審判命上
    訴人返還被上訴人如附表所示之系爭物品並依職權宣告假執行，於法並無不合。
    上訴意旨指摘原判決不當，求予廢棄改判，為無理由，應予駁回其上訴。
四、據上論結，本件上訴為無理由，依民事訴訟法第四百三十六條之一第三項、第四
　　百四十九條第一項、第七十八條，判決如主文。
中　　　華　　　民　　　國　　九十一　　年　　　七　　　月　　二十六　　日
                                            臺灣臺南地方法院民事第三庭
~B審判長法　官　吳森豐
~B　　　法　官　李東柏
~B　　　法　官　李杭倫
右正本證明與原本無異
不得上訴。
中　　　華　　　民　　　國　　九十一　　年　　　七　　　月　　二十六　　日
~B　    法院書記官　陳怡吟
附表：
┌──┬──────┬────┬────────────┬─────┐
│編號│  品    名  │數   量 │　   備          註     │原清冊編號│
├──┼──────┼────┼────────────┼─────┤
│一  │大型辦公桌  │三張    │                        │一        │
├──┼──────┼────┼────────────┼─────┤
│二  │牛皮辦公椅  │一張    │                        │二        │
├──┼──────┼────┼────────────┼─────┤
│三  │高靠背辦公椅│三張    │                        │三        │
├──┼──────┼────┼────────────┼─────┤
│四  │牛皮沙發    │一套    │黑色、三連座、一單座、方│四        │
│    │            │        │桌、長玻璃桌            │          │
├──┼──────┼────┼────────────┼─────┤
│五  │影印機      │一台    │SHARP                   │五        │
├──┼──────┼────┼────────────┼─────┤
│六  │打卡鐘      │一台    │AMANO_JEX×3000         │六        │
├──┼──────┼────┼────────────┼─────┤
│七  │打卡鐘插卡座│一台    │五十人份                │七        │
├──┼──────┼────┼────────────┼─────┤
│八  │龍型木雕桌  │一組    │含圓木椅六張            │十        │
├──┼──────┼────┼────────────┼─────┤
│九  │大型會議桌  │一個    │                        │十一      │
├──┼──────┼────┼────────────┼─────┤
│十  │講演台      │一個    │                        │十二      │
├──┼──────┼────┼────────────┼─────┤
│十一│飲水機      │一台    │                        │十三      │
├──┼──────┼────┼────────────┼─────┤
│十二│吸塵器      │一台    │                        │十四      │
├──┼──────┼────┼────────────┼─────┤
│十三│飲水機座    │一台    │木質、三層、四滑輪、含紙│十五      │
│    │            │        │杯筒一個                │          │
├──┼──────┼────┼────────────┼─────┤
│十四│時鐘        │二個    │４大、４小              │十六      │
├──┼──────┼────┼────────────┼─────┤
│十五│白板        │三個    │白板架一個              │十七      │
├──┼──────┼────┼────────────┼─────┤
│十六│花架        │一個    │木質條組合式            │十八      │
├──┼──────┼────┼────────────┼─────┤
│十七│衣架        │一個    │                        │十九      │
├──┼──────┼────┼────────────┼─────┤
│十八│雜誌架      │一台    │含報夾三個              │二十      │
├──┼──────┼────┼────────────┼─────┤
│十九│壁畫        │三幅    │                        │廿一      │
├──┼──────┼────┼────────────┼─────┤
│二十│卷宗夾      │二十七個│                        │廿二      │
├──┼──────┼────┼────────────┼─────┤
│廿一│公文夾      │十八個  │                        │廿三      │
├──┼──────┼────┼────────────┼─────┤
│廿二│煙灰缸      │二十個  │玻璃大小各十個          │廿四      │
├──┼──────┼────┼────────────┼─────┤
│廿三│電話        │二十一台│附主機一台（中控）      │廿五      │
├──┼──────┼────┼────────────┼─────┤
│廿四│電腦銀幕    │七台    │                        │廿六      │
├──┼──────┼────┼────────────┼─────┤
│廿五│印表機      │二台    │噴墨、點針各一台        │廿七      │
├──┼──────┼────┼────────────┼─────┤
│廿六│鍵盤主機    │一組    │電腦                    │廿八      │
├──┼──────┼────┼────────────┼─────┤
│廿七│花盆        │三個    │盆栽一個、花瓶二個      │廿九      │
├──┼──────┼────┼────────────┼─────┤
│廿八│木質雙層圓凳│一個    │                        │三十      │
├──┼──────┼────┼────────────┼─────┤
│廿九│長型辦公桌  │五台    │電腦桌型                │卅一      │
├──┼──────┼────┼────────────┼─────┤
│三十│方型辦公桌  │三台    │電腦桌型                │卅二      │
├──┼──────┼────┼────────────┼─────┤
│卅一│標準型辦公桌│八台    │                        │卅三      │
├──┼──────┼────┼────────────┼─────┤
│卅二│辦公椅      │五十二張│電腦椅                  │卅四      │
├──┼──────┼────┼────────────┼─────┤
│卅三│ＡＯ辦公桌  │一套    │藍灰相間、八職員座、二主│卅五      │
│    │            │        │管座                    │          │
├──┼──────┼────┼────────────┼─────┤
│卅四│矮櫃子      │十三台  │四腳滑輪（鐵質）        │卅六      │
├──┼──────┼────┼────────────┼─────┤
│卅五│垃圾桶      │十九個  │                        │卅七      │
├──┼──────┼────┼────────────┼─────┤
│卅六│雙層公文盒  │三個    │塑膠製                  │卅八      │
├──┼──────┼────┼────────────┼─────┤
│卅七│檔案小櫃    │一個    │                        │卅九      │
├──┼──────┼────┼────────────┼─────┤
│卅八│木質檔案櫃  │二個    │                        │四十      │
└──┴──────┴────┴────────────┴─────┘
